【裁判字號】    94,訴,315
【裁判日期】    950427
【裁判案由】    第三人異議之訴
【裁判全文】
臺灣臺南地方法院民事判決               94年度訴字第315號
原      告  丙○○
訴訟代理人  張天良律師
被      告  南化鄉公所
法定代理人  乙○○
訴訟代理人  甲○○
            彭冀湘律師
上列當事人間因聲明不實事件，經本院於民國95年4月13日言詞
辯論終結，判決如下：
    主  文
原告之訴駁回。
訴訟費用由原告負擔。
    事實及理由
一程序方面：按訴狀送達後，原告不得將原訴變更或追加他訴，
  但請求之基礎事實同一者、不甚礙被告之防禦及訴訟之終結者
  ，不在此限，民事訴訟法第255條第1項第2款、第7款定有明文
  。所謂基礎事實同一者，係指變更或追加之訴與原訴之主要爭
  點有其共同性，各請求利益之主張在社會生活上可認為同一或
  關連，而就原請求之訴訟及證據資料，於審理繼續進行在相當
  程度範圍內具有同一性或一體性，得期待於後請求之審理予利
  用，俾先後兩請求在同一程序得加以解決，避免重複審理，進
  而為統一解決紛爭者（最高法院92年度台抗字第394號判決要
  旨參照）。經查：本件原告於民國94年3月22日起訴，其訴之
  聲明原為：被告不得將執行債務人童林月仙就門牌台南縣南化
  鄉南化174之7號建物之承租權過戶予第三人，旋於未久即將訴
  之聲明變更為：被告就鈞院94年度執字第5162號民事強制執行
  事件，對民事執行處要拍賣債務人童林月仙就門牌號碼台南縣
  南化鄉174之7號建物之承租權之拍賣程序不得異議。觀諸原告
  訴之聲明所據之事實，均係以訴外人童林月仙對於被告所承租
  系爭174之7號建物承租權遂行強制執行程序，使原告對童林月
  仙之債權得以受償，是前後二訴之聲明之目的相同，且前後訴
  之聲明所依據之訴訟標的並未變更，前後主要爭點具有同一性
  ，故後訴之聲明仍得援用原訴之訴訟程序與證據資料；況原告
  於首次行言次辯論後未久即變更訴之聲明，斯時兩造就所提出
  之陳述、答辯著力尚淺，縱准原告變更訴之聲明，於被告之防
  禦所訴訟終結尚無妨礙，故原告就本件訴之聲明之變更，合於
  民事訴訟法第255條第1項第2款、第7款，應予准許，先此敘明
  。
二原告起訴主張：
(一)原告為鈞院94年度執字第5162號強制執行事件之執行債權人，
  童林月仙是該執行事件之債務人，被告是第三人。緣童林月仙
  曾經向被告承租門牌台南縣南化鄉南化村174之7號店舖 (下稱
  系爭店舖)，則童林月仙就該店舖對被告有租賃權。被告將系
  爭店舖出租，收取租金，該租賃契約於96年6月30日屆滿，承
  租人童林月仙有使用系爭店舖到96年6月30日止之權限，該租
  賃權有財產價值，原告聲請強制執行該承租權，而民事執行處
  准許對該租賃權強制執行，於法並無不合。鈞院民事執行處於
  94 年2月1日依強制執行法第115條、第117條規定，發執行命
  令，禁止債務人童林月仙對被告之承租權有出讓、轉租或其他
  處分之行為，並禁止第三人即本案被告對上開承租權為過戶之
  行為。被告於94年3月3日對民事執行處之執行命令提出聲明異
  議狀，民事執行處於94年3月9發文通知原告，原告得依強制執
  行法第126條之規定，向管轄法院提起訴訟，原告於94年3月14
  日接到該通知，乃提起本案訴訟。
(二)被告雖願遵守執行命令，不將系爭店舖過戶予第三人，惟因被
  告預先表明不同意系爭承租權之拍賣，原告自得提起將來給付
  之訴，請求判決被告不得就拍賣程序聲明異議，以期原告能早
  日求償金錢債權。按民事訴訟法第246條條文原為：「於履行
  未到期前，請求將來給付之訴，非被告有到期不履行之虞者，
  不得提起。」89年修改時，為擴大將來給付之訴之適用範圍，
  參照日本、德國之立法例，修正為「有預為請求之必要者，均
  得提起將來給付之訴。」依民事訴訟法第246條，原告若能獲
  得勝訴，民事執行處即能進行拍賣系爭之租賃權，否則，在被
  告反對拍賣系爭租賃權之情形之下，依辦理強制執行事件應注
  意事項第63項，民事執行處不會進行拍賣。則原告提起
  本件將來給付之訴，有實益且有必要。
(三)查被告就債務人童林月仙有承租權之事實不爭執，至被告對民
  事執行處聲明異議之理由有二，其中之一為租期至96年6月30
  日才會屆滿，至今尚遠，被告之該執行異議之理由不足採云云
  。惟因租賃權尚未屆滿，該租賃權才有價值，債權人才可以聲
  請強制執行該租賃權。被告聲明異議之另一理由為：「本建物
  為公有財產，現並無法預測本建物約滿後之用途，被告無法同
  意該承租權之讓與」云云。惟被告與債務人童林月仙之租賃契
  約是私法上之債權債務契約，租賃標的物之建物雖為公有財產
  ，但是原告所查封者為債務人童林月仙對被告之租賃權，並非
  查封被告之房屋之所有權，因系爭店舖之租賃權為私法上之財
  產權，債權人可聲請法院強制執行該租賃權。至於租約屆滿後
  ，被告要將系爭房屋如何使用，與本案之爭執無關。強制執行
  法具有強制性質之法令，民事執行處依強制執行法對可強制執
  行之財產強制執行時，不必要第三人即本案被告之同意，則本
  案僅關係系爭店舖之租賃權可否得為執行之標的而已。租賃是
  財產權之一種，依法可為執行之標的，執行法院對被告所發執
  行命令依法有效，被告應受該執行之拘束，為此，提起本案訴
  訟，請求被告不得將債務人童林月仙的承租權過戶予第三人。
(四)被告與童林月仙就本件店舖所訂租賃契約書第6條有特別約定
  ：「承租人轉讓，須加收12個月租金金額之違約金，受讓人可
  延續使用本店舖，並與公所另訂合約。」則依該特約，只要受
  讓人或讓與人繳納12個月租金金額之違約金即可辦理承租權之
  過戶。本件承租權係債務人童林月仙原以2,810,000元之代價
  所標得之權利，租期到96年6月30日才會屆滿，有經濟價值，
  依租賃契約書第6條之特約，承租人既然可將其承租權轉讓予
  他人，法院自得將租賃權加以拍賣。且租賃權之過戶，被告可
  加收12個月租金金額之手續費，租賃權之過戶，對其並無影響
  ，反而對被告有利，依向來慣例及被告與各承租人所訂租賃契
  約書，只要租賃權之受讓人繳納12個月租金額之違約金後，受
  讓人就可受讓租賃權，例如被告所有之建物南化鄉南化村174
  之5號店舖之原承租人為訴外人童昭智，童昭智於90年8月21日
  死亡，童昭智生前曾經將該南化鄉南化村174之5號店舖租賃權
  讓渡予訴外人郭天來，讓渡之代價為1,800,000元，被告曾准
  許辦理承租人之變更，該174之5號建物現在之承租人為郭天來
  ，郭天來原只承租174之4號店舖一棟，因自童昭智受讓174之5
  號房屋租賃權，郭天來現在租用174之4及174之5號二間房屋。
(五)債權係特定人與另一特定人之間之請求權，則債權是一種請求
  權。依執行債務人童林月仙與被告間所訂租賃契約第6條，童
  林月仙有請求被告將租賃權過戶予他人之請求權，此請求權即
  係童林月仙對被告之債權，因童林月仙欠原告之債務，原告自
  得請求強制執行童林月仙對被告之債權，即租約第6條之租賃
  權。94年5月12日辯論時，被告謂非經債務人童林月仙同意，
  不得過戶云云，乃是忽略法院之強制執行有強制性質，被告所
  謂非經債務人童林月仙之同意，租賃權之得標人不得辦理過戶
  之主張，非有理由。
(六)辦理強制執行事件應注意事項係民事執行處在執行工作上之注
  意規定，係一種行政上之指示，並非法令。而且該注意事項第
  63項係就一般公有租賃之執行而為之指示，但本件之執行事件
  係就債務人童林月仙之特定租賃權之執行事件，被告在該特定
  租賃契約第6條已明白同意債務人童林月仙可隨意將該特定租
  賃權自由移轉過戶予第三人，辦理過戶時，只要繳納12個月租
  金金額之違約金即可 (租賃契約書第6條)。被告就本件特定之
  租約，既然約定承租人童林月仙可將租賃權過戶予他人，應受
  該約定之拘束，因有此約定，原告乃聲請強制執行該租賃權。
  原告又已向民事執行處提出上開租賃契約書影本，並向民事執
  行處表明要執行該租賃契約書內容之租賃權，將來民事執行處
  要拍賣之租賃權之內容，已經有固定，得標人應受該租賃契約
  之拘束，並無「法院要拍賣租賃權之內容不固定」之虞，對被
  告並無任何損害。被告就本件之租賃權之拍賣，應不得加以表
  示反對。
(七)聲明：被告就鈞院94年度執字第5162號民事強制執行事件，對
  民事執行處要拍賣債務人童林月仙就門牌台南縣南化鄉南化17
  4之7號建物之承租權之拍賣程序，不得異議。
三被告則辯以：
(一)鈞院民事執行處94年2月1日94年度執字第5162號執行命令，就
  被告部分，係禁止被告將上開承租權為轉讓過戶之行為；原則
  上執行債務人童林月仙若無違反租約情事暨在租賃契約期間內
  (即96年6月30日止)，被告不會為轉讓過戶之行為。上開執行
  命令僅為強制執行法第115條第1項之禁止命令，至於鈞院民事
  執行處欲發何種處分命令 (命令讓與、拍賣、變賣或作價由原
  告承受)尚不可知，原告無法預為請求。且鈞院民事執行處尚
  未為拍賣程序，拍賣之內容 (包含程序及實體部分)均未可知
  ，豈有事先禁止被告不得為任何異議之權利。
(二)按「就債務人之公有財產租賃權或其他須經主管機關同意始得
  轉讓之財產權為執行時，應先囑託各該主管機關禁止債務人處
  分，並經其同意轉讓後，始得命令讓與。」此為辦理強制執行
  事件應行注意事項第63項所規定。另本件原告就債務人童林月
  仙之公有財產租賃權為強制執行，其目的係欲受讓債務人之上
  開租賃權，則依前揭應行注意事項第63項之規定，必須經過被
  告之同意，執行法院方得命令讓與；被告在該強制執行事件中
  已聲明異議，為慎重起見，於此再表示不同意轉讓該租賃權與
  原告。綜上，原告既無法受讓前開租賃權，則伊自無權利禁止
  被告就上開租賃權為處分行為之餘地。
(三)租賃權雖屬具有財產價值之權利，但與電話租用權不同，租賃
  權係以當事人間之信任為基礎之權利，與使用借貸權、僱傭權
  相似，須經第三人同意始得讓與，此種權利，未經第三人同意
  前，不得為執行之標的，亦無強制執行法第115條、117條之適
  用。
(四)民事訴訟法第246條規定：「請求將來給付之訴，以有預為請
  求之必要者為限，得提起之。」係以請求將來給付之訴為要件
  ，而原告請求被告就拍賣程序不得異議，並非給付之訴，且民
  事訴訟法第246條為將來給付之訴之要件，非請求權基礎。
(五)原告以承租人童林月仙與被告間所簽訂之租約第6條為請求權
  基礎，惟：1.契約並非法律關係，不得以契約本身為請求權基
  礎。2.租賃契約之當事人為童林月仙及被告，原告並非租約當
  事人，縱原告為利害關係人，亦無權要求被告同意轉讓。3.該
  租賃契約內容，並無「被告對租賃權之拍賣程序，不得異議」
  之規定，則原告自無要求被告對租賃權之拍賣程序不得異議之
  權利。4.辦理強制執行事件應行注意事項第63項規定，凡就公
  有財產租賃權為強制執行時，須經各該主管機關同意轉讓後，
  始得命令讓與。此為強制規定，被告自得依前揭規定主張拒絕
  同意轉讓。且該租約第6條，並非規定「本租賃權為強制執行
  時，被告必須同意轉讓」，而係承租人自願轉讓之相關規定。
  由此可知，該租約第6條並不能排除辦理強制執行事件應行注
  意事項第63項之適用。本件關鍵在於租約中並未規定：「租賃
  權遭強制執行時，承租人必須放棄權利同意轉讓」，則被告身
  為公務機關，若斷然同意本件轉讓，將造成承租人或標得人間
  更大之糾紛。
(六)聲明：原告之訴駁回。
四兩造不爭執事實：
(一)被告童林月仙因積欠原告750,000元，經原告聲請強制執行，
  由本院以94年度執字第5162號強制執行案件受理，並於94年2
  月1日發扣押命令禁止被告就債務人童林月仙對被告所有坐落
  台南縣南化鄉○○段296之一地號及同段290之5地號土地上，
  建號270號，門牌台南縣南化鄉南化村174號建物禁止童林月仙
  出讓、轉租或為其他處分。
(二)嗣因前開扣押命令就建號及門牌號碼有所誤載，經本院民事執
  行處於94年3月9日發函將扣押之標的，其中土地部分更正為台
  南縣南化鄉○○段296之1地號及同段290之5地號土地，門牌更
  正台南縣南化鄉南化村174之7號。
(三)被告就前開扣押命令曾於94年3月3日具狀聲明異議，異議內容
  為：因聲明人與債務人之簽定承租期至96年6月30日止，距今
  尚遠，且該建物為公有財產，無法預測約滿後之用途，故該承
  租權無法同意讓與。
(四)本院民事執行處於94年3月9日發函原告於收受通知後10日內限
  期提起訴訟，並為起訴之證明，如未於期限提出起訴之證明者
  ，得依第三人即本件被告之聲請撤銷執行命令。原告於收受上
  開通知後，於94年3月22日提起本件訴訟。
五本院民事執行處依原告聲請對訴外人童林月仙於系爭店舖之承
  租權為強制執行並發扣押命令後，被告於94年3月3日聲明異議
  ，表明：「本件物為公有財產，現並無法預測本建物約滿後之
  用途，故該承租權，本公所無法同意讓與」等語。茲原告提起
  本件訴訟，主張被告對於本院民事執行處拍賣債務人童林月仙
  就系爭店舖承租權之拍賣程序不得異議。原告既請求被告不得
  異議，核其所主張之權利內容為不作為，性質上屬消極給付之
  訴，原告請求被告不作為，係限制被告之行為，自須有請求權
  基礎。查原告提起本件訴訟所主張之請求權為民事訴訟法第
  246條將來給付之訴，及依訴外人童林月仙與被告所訂立之公
  有零售市場店舖租賃契約書第6條之約定為據。惟：
(一)按「請求將來給付之訴，以有預為請求之必要者為限，得提起
  之。」民事訴訟法第246條固定有明文。惟此條文係就履行期
  尚未到前之糾紛能否預為起訴請求所設之訴訟程序要件，其經
  符合民事訴訟法第246條之規定，僅為原告所提起之將來給付
  之訴得以進入實體審查之要件之一，惟此與原告之主張於實體
  上有無理由，究屬二事，此猶如民事訴訟法第249條規定乃起
  訴之訴訟要件，原告起訴縱使符合民事訴訟法第249條之訴訟
  要件，然非謂原告之請求必為有理由，因原告之請求是否有據
  ，仍應審查實體上有無理由為定。故若以民事訴訟法第249 條
  為請求權基礎，不啻係認定只要符合訴訟要件，於實體上即有
  理由，此顯然不合。本件原告以民事訴訟法第246條為請求權
  基礎，尚屬無據。
(二)原告另依訴外人童林月仙與被告所訂公有零售市場店舖租賃契
  約書第6條之約定據為請求被告不得異議之請求權基礎。查：
1.上開租賃契約書第6條約定：「承租人轉讓，須加收十二個月
  租金額之違約金後，受讓人可延續使用本店舖，並與公所另訂
  合約。但法定繼承人應依規定辦理承租人變更無須繳任何費用
  。」惟按債權人基於債之關係，得向債務人請求給付，民法第
  199條第1項定有明文。因基於債之相對性，除法律有特別規定
  外，其因契約所生之債之關係僅存在於契約當事人之間。故得
  依公有零售市場店舖租賃契約書之約定請求者，應以契約當事
  人即童林月仙或被告為限，原告既非契約當事人，則伊本於童
  林月仙與被告所訂立之契約內容為請求權基礎，自屬無據。
2.雖契約第6條約定承租人轉讓後，受讓人可延續使用店舖，然
  其前提須加收十二個月違約金，並與公所另訂合約，原告既尚
  非契約受讓人，自不得本於租賃契約而主張權利。況原告縱為
  租賃契約受讓人，然伊與被告另訂合約前，並不當然承受原承
  租人童林月仙因租賃契約所生之權利義務。雖原告為童林月仙
  之債權人，然原告與童林月仙之債權債務關係，與被告與童林
  月仙所訂立之租賃契約，核屬二不同債之關係，即二份債之關
  係之債權債務應各別存在於各契約當事人之間，二份具有相對
  效力之債之關係，並不因二份契約之當事人中之一當事人相同
  ，當然使其餘當事人相互間產生權利義務之聯結。反之，若許
  童林月仙之債權人即原告，僅因具童林月仙之債權人身分，而
  許原告得本於童林月仙與被告之租賃契約對被告主張權利，則
  任何人將可以他人為契約當事人出面訂約，再以債權人之身分
  出面主張他人所訂契約之權利義務，從而將使契約自由原則之
  當事人選擇自由名存實亡。
3.且按「就債務人之公有財產租賃權或其他須經主管機關同意始
  得轉讓之財產權為執行時，應先囑託各該主管機關禁止債務人
  處分，並經其同意轉讓後，始得命令讓與。」辦理強制執行應
  行注意事項第63項所明定。查系爭店舖屬公有財產，此為兩造
  所不爭執；被告依法管理公有財產，而將系爭建物出租童林月
  仙，被告管理公有財產之行為，係基於公法處理公務，其與童
  林月仙就系爭建物所訂立之租賃契約，雖屬私法上之契約關係
  ，然被告與童林月仙所訂立之租賃契約，係為達成公法目的，
  就公有財產所為之管理、維護之必要手段，就此而言，其租賃
  契約之訂立，應以保持其物之使用目的、發揮效用為原則；而
  公有零售市場店舖之承租人，既因承租而得使用店舖，則承租
  人之素質、使用情形，與市場公共安全之維護、市場公共秩序
  之維持、市場食品衛生、市場環境、衛生之管理息息相關，為
  達管理目的，自不能無條件准許任何人受讓承租權。此參經濟
  部為管理臺灣省零售市場，訂定臺灣省零售市場管理規則。依
  該規則第14條第1項規定：「申請承租公有市場攤舖位者，應
  填具申請書，並檢附保證書，向當地市場主管機關提出申請，
  經核准並訂立租約及公證後，始得進入市場營業。」又第16條
  復規定：「申請承租公有市場攤舖位，以同一戶籍地縣 (市)
  轄區內一戶一攤舖位為限，並應自行經營，不得轉租、分租或
  轉讓。」「承租人違反前項規定者，終止租約，收回攤舖位，
  並加收十個月租金額之違約金。」由該規則明定承租公有市場
  ，應先提出申請經核准、訂立租約及公證後始得承租，尚非任
  何人均得請求訂約；而經核准訂約後，亦不得任意轉租、轉讓
  ，益明公有零售市場店舖承租人的素質，與市場之管理、維護
  ，密切相關。茲辦理強制執行應行注意事項第63項關於債務人
  之公有財產租賃權之讓與應先經主管機關同意之規定，既為達
  成公有零售市場之管理、維護目的所必要，且與臺灣省零售市
  場管理規則第14條第1項、第16條之規範精神相呼應，該條之
  限制自無不合理之處，則原告自無強求被告不得依辦理強制執
  行應行注意事項第63項之規定，不得異議之理。
六綜上所述，原告所主張民事訴訟法第246條、及被告與訴外人
  童林月仙所訂之租賃契約書第6條，尚難作為原告請求被告於
  本院94年度執字第5162號強制執行程序不得異議之請求權基礎
  ，則原告以此為請求權基礎，請求被告對本院94年度執字第51
  62號強制執行事件拍賣童林月仙於系爭店舖承租權之程序不得
  異議，於法無據，應予駁回。
七結論：原告之訴為無理由，依民事訴訟法第78條，判決如主文
  。
中    華    民    國    95    年    4     月    27    日
                  民事第四庭    法  官  林富郎
以上正本係照原本作成
如對本判決上訴，須於判決送達後20日內向本院提出上訴狀
中    華    民    國    95    年    4     月    27    日
                                書記官  卓春成


司法院資訊處製作；財團法人民間司法改革基金會備份。
